臺灣桃園地方法院民事裁定
110年度消債更字第392號
聲  請  人  
即  債務人  林亮辰即林淑珍

代  理  人  胡宗典律師(法扶律師)
上列當事人因消費者債務清理事件聲請更生，本院裁定如下：
    主  文
債務人甲○○○○○○自民國111年4月29日上午10時起開始更生程序。
命司法事務官進行本件更生程序。
    理  由
一、按債務人不能清償債務或有不能清償之虞者，得依消費者債
    務清理條例所定更生或清算程序，清理其債務；債務人無擔
    保或無優先權之本金及利息債務總額未逾新臺幣（下同）1,
    200萬元者，於法院裁定開始清算程序或宣告破產前，得向
    法院聲請更生；法院開始更生程序之裁定，應載明其年、月
    、日、時，並即時發生效力，消費者債務清理條例（下稱消
    債條例）第3條、第42條第1項及第45條第1項分別定有明文
    。又按債務人對於金融機構負債務者，在聲請更生或清算前
    ，應向最大債權金融機構請求協商債務清償方案，或向其住
    、居所地之法院或鄉、鎮、市、區調解委員會聲請債務清理
    之調解，同條例第151條第1項規定甚明。
二、聲請意旨略以：聲請人即債務人因積欠債務無法清償，於民
    國110年3月22日向本院聲請消費者債務清理調解，嗣因聲請
    人還款能力無法負擔良京實業股份有限公司之債權，又聲請
    人主張其無擔保或無優先權之債務總額為134,838元，未逾1
    ,200萬元，且未經法院裁定開始清算程序或宣告破產，爰依
    法聲請准予裁定更生等語。
三、經查：
  ㈠本條例所稱消費者，指5年內未從事營業活動或從事小規模營
    業活動之自然人；前項小規模營業指營業額平均每月20萬元
    以下者，消債條例第2條第1、2項定有明文。聲請人主張其
    於103年1月1日起，將其立即型彩券經銷證借予訴外人李茹
    蘋經營，相關報酬係到店面以現金領取，有消費債務清理陳
    報二狀、公益彩券立即型彩券經銷證、108及109年申報所得
    資料、電話及店面地址在卷為憑（更生卷第43、64、66頁）
    ，再審酌該店108及109年度執行業務所得皆未超過20萬元，
    以及財團法人聯合徵信中心債權人清冊未顯示聲請人為任何
    事業負責人之相關資訊（調解卷第18頁），堪認聲請人自屬
    消債條例第2條所稱之消費者，先予敘明。
  ㈡關於前置協商之要件：聲請人以其有不能清償債務情事，向
    本院聲請債務清理前置調解，經本院以110年度司消債調字
    第144號調解事件受理在案，嗣本院司法事務官於110年9月2
    3日開立調解不成立證明書（調解卷第65頁），業經本院依
    職權調閱上開卷宗核閱無訛，又因本件聲請人無金融機構之
    債權人，毋庸踐行前開法條之前置調解程序規定，然本院仍
    得斟酌調解卷中所提出之資料及調查之證據，再綜合聲請人
    目前全部收支及財產狀況，評估是否已達不能維持最低生活
    條件，而有「不能清償債務或有不能清償之虞」之情形。
  ㈢關於聲請人之債務總額：聲請人雖陳報其無擔保或無優先權
    債務總額為134,838元（調解卷第13頁），然依債權人之陳
    報，良京實業股份有限公司債權額為435,443元（調解卷第4
    5、50頁），故本院認應以435,443元為其債務總額。
  ㈣關於聲請人之財產及收入：
    ⒈聲請人名下僅有南山人壽保單（保單價值15,358元），目
      前使用之交通工具為胞姊之機車，有財產及收入狀況說明
      書、全國財產稅總歸戶財產查詢清單、南山人壽保險費通
      知單及保單價值準備金一覽表在卷可稽（調解卷第12、23
      、29至30頁），堪信聲請人無其他財產。
    ⒉聲請更生前兩年（即108年4月至110年3月）之收入，聲請
      人主張其任職於大全紙業股份有限公司擔任組裝員，每月
      平均薪資為27,361元，108年7月至9月因母親身體不適，
      而向公司申請留職停薪回台東照顧母親，有財產及收入狀
      況說明書、勞工保險被保險人投保資料表、薪資明細表附
      卷為憑（調解卷第12、28、31至37頁）。惟因勞健保費用
      核屬每月必要支出應不予扣除，且聲請人未提出109年4月
      、110年1月至2月之薪資明細表，本院即以其投保薪資第6
      級之中間值29,550元【計算式：28,801元＋30,300元）÷2≒
      29,550元，調解卷第28頁，更生卷第70頁】作為該月份之
      薪資所得，則其聲請更生前兩年之薪資所得應為613,995
      元（計算式詳如附表）；另聲請人有出借牌照予他人經營
      彩卷行，每年以所得總額扣除相關營利後之1％作為酬金，
      108年領取15,030元、109年領取19,110元，有立即型彩券
      經銷證、108及109所得稅資料在卷可稽（更生卷第64、66
      頁）；另於108年及109年綜合所得稅各類所得清單所示（
      調解卷第22頁、更生卷第48頁），聲請人有亞太電信股份
      有限公司租賃收入5,833元、20,520元，以及艾多美股份
      有限公司執行收入1,128元、2,987元，堪認聲請人於更生
      前2年之收入為678,603元（計算式：613,995元＋15,030元
      ＋19,110元＋5,833元＋20,520元＋1,128元＋2,987元）。
    ⒊聲請人於聲請更生後迄今，仍任職於大全紙業股份有限公
      司擔任組裝員，於110年8月至11月因返回台東照顧胞兄而
      無收入，有消費債務清理陳報二狀、薪資明細表在卷可稽
      （更生卷第42、60至62頁）。依其110年5月至6月、11月
      至12月完整上班月份之薪轉明細表計算，其每月平均薪資
      約29,243元【計算式：（29,310元＋29,110元＋29,418元＋2
      9,134元）÷4個月】，故本院認應以29,243元列計其每月
      收入為適當。
  ㈤關於聲請人之必要支出：
　　⒈按債務人必要生活費用，以最近一年衛生福利部或直轄市
      政府所公告當地區每人每月最低生活費1.2倍定之；受扶
      養者之必要生活費用，準用第一項規定計算基準數額，並
      依債務人依法應負擔扶養義務之比例認定之；前二項情形
      ，債務人釋明更生期間無須負擔必要生活費用一部或全部
      者，於該範圍內，不受最低數額限制；債務人證明確有必
      要支出者，不受最高數額及應負擔比例之限制，消債條例
      第64條之2定有明文。次按，債務人聲請更生或清算時所
      提財產及收入狀況說明書，其表明每月必要支出之數額，
      與本條例第64條之2第1項、第2項規定之認定標準相符者
      ，毋庸記載原因、種類及提出證明文件，消債條例施行細
      則第21條之1第3項亦有明文。
　　⒉聲請人主張其個人每月必要支出為18,337元，惟並未說明
      種類及相關證明文件，爰依上開法條審酌聲請人所提列之
      金額，並未逾越桃園市111年度平均每人每月最低生活費1
      .2倍（即18,337元），故聲請人個人每月必要生活費用以
      18,337元列計尚屬適當。
　　⒊聲請人另主張每月支出女兒撫養費18,337元。查聲請人之
      女兒為94年7月生（調解卷第11頁），依其年齡確實有受
      撫養之必要，且於108年及109年無收入所得（調解卷第26
      、更生卷第52頁），本院衡以一般情形，未成年子女多依
      附父母生活，其支出應較扶養人為低，爰依111年度桃園
      市每人每月最低生活費1.2倍之7成為標準計算即12,836元
      （計算式：18,337元×70％＝12,836元，元以下四捨五入）
      為適當，縱使聲請人無法聯繫女兒之生父，仍不能解免其
      生父之扶養義務，且聲請人僅空言主張而未提出相關事證
      以供本院審酌（更生卷第44、45頁），是就該名未成年子
      女之扶養費部分，仍應由聲請人及其女兒之生父平均分擔
      ，則聲請人每月需負擔女兒之扶養費為6,418元（計算式
      ：12,836元÷2＝6,418元）逾此金額則為無理由，應予剔除
      。
　　⒋聲請人另主張每月支出胞兄撫養費2,500元。查聲請人之胞
      兄居住於臺東縣，108年及109年無收入所得，名下亦無財
      產，且因患有小兒麻痺領有重度身心障礙證明，另於110
      年8月8日住院治療「腎水腫、敗血症、泌尿道感染症、尿
      濃毒症、結石導致腎積水、繼發於感染的急性失代償性心
      力衰竭、左腎大的高密度包膜下水腫」，有身心障礙證明
      、乙種診斷證明書、戶籍謄本、108及109年綜合所得稅各
      類所得資料清單、全國財產稅總歸戶財產查詢清單在卷可
      稽（調解卷第70至72頁、更生卷第54至58頁），堪信聲請
      人之胞兄無法負擔母親之撫養義務，且確實有受撫養之必
      要，本院衡以一般情形，受扶養人日常生活較為單純，然
      因其身體因素有支出醫療費用之必要，爰依111年度臺灣
      省每人每月最低生活費1.2倍之8成為標準計算，再扣除每
      月領取身障補助5,065元（109年1月20日前領取金額為4,8
      72元），又加計聲請人在內之8名兄弟姊妹應一同分擔扶
      養義務，則胞兄之撫養費應以1,075元【（17,076元×80％＝
      13,661元）－5,065元÷8人＝1,075元，元以下四捨五入】列
      計為當，逾此金額則為無理由，應予剔除。
　　⒌聲請人另主張每月支出母親撫養費2,292元。查聲請人之母
      親居住於臺東縣，現年約80歲（更生卷第68頁），依其年
      齡確實有受撫養之必要，本院衡以一般情形，受扶養人日
      常生活較為單純，其支出應較扶養人為低，爰依111年度
      臺灣省每人每月最低生活費1.2倍之7成為標準計算，再扣
      除每月領取老農福利津貼7,550元（109年1月20日前領取
      金額為7,256元），又加計聲請人在內之8名兄弟姊妹應一
      同分擔扶養義務，則母親之撫養費應以550元【（17,076
      元×70％＝11,953元）－7,550÷8人＝550元，元以下四捨五入
      】列計為當，逾此金額則為無理由，應予剔除。
　　⒍綜上所述，聲請人之每月必要支出應以26,380元（計算式
      ：18,337元＋6,418元＋1,075元＋550元）列計為當，逾此範
      圍則為無理由。　　　
㈥小結：
    聲請人名下僅有南山人壽保單（保單價值15,358元），以上
    開收入扣除必要支出後，每月應有餘額2,863元（計算式為
    ：29,243元－26,380元）可供清償債務，惟其無擔保或無優
    先權債務總額倘以其每月所餘2,863元清償債務，需約13年
    始得清償完畢（計算式：435,443元÷2,863元÷12個月），聲
    請人現年約48歲（62年6月生），距勞工強制退休年齡（65
    歲）尚約17年，審酌聲請人目前之收支狀況，至其退休時止
    ，雖非完全無法清償聲請人前揭所負之債務總額，然考量聲
    請人所積欠債務之利息及違約金仍在增加中等情況，堪認聲
    請人之收入及財產狀況，有藉助更生制度調整其與債權人間
    權利義務關係之必要，自應許聲請人得藉由更生程序清理債
    務。
四、綜上所述，聲請人係消費者，已達不能清償債務之程度，經
    消費者債務清理調解不成立，而查無消債條例第6條第3 項
    、第8條或第46條各款所定應駁回更生聲請之事由，則其聲
    請，應屬有據，爰裁定准許，並依同條例第16條第1項規定
    ，命司法事務官進行更生程序如主文。
五、本院裁定准許開始更生程序，俾使聲請人得以重建經濟生活
    ，惟本裁定不生使債務消滅之效力，須聲請人於更生程序中
    與債權人協定更生方案，並持續履行完畢後，始能依消債條
    例第73條之規定使全部債務均視為消滅，附此敘明。
中　　華　　民　　國　　111 　年　　4 　　月　　29　　日
                  民事第三庭    法　官　吳佩玲
附表、聲請更生前兩年之薪資所得
編號 日期 應領薪資 薪資明細表 1 108年4月 33,616元  調解卷第32頁 2 108年5月 22,803元  3 108年6月 29,576元  4 108年7月  留職停薪   5 108年8月   6 108年9月   7 108年10月 30,089元  調解卷第33頁 8 108年11月 29,252元  9 108年12月 29,433元  10 109年1月 42,979元  調解卷第34頁 11 109年2月 30,006元  12 109年3月 31,942元  13 109年4月 29,550元 投保薪資級距中間值列計 14 109年5月 24,396元  調解卷第35頁 15 109年6月 27,879元  16 109年7月 25,065元  17 109年8月 27,444元  調解卷第36頁 18 109年9月 26,748元  19 109年10月 25,589元  20 109年11月 31,880元 調解卷第37頁 21 109年12月 27,098元  22 110年1月 29,550元 投保薪資級距中間值列計 23 110年2月 29,550元  24 110年3月 29,550元  總計  613,995元  
　　　　　　　　　　　　　　　　　　　　　　　　　　　
以上正本係照原本作成。
本裁定不得抗告。
本裁定業已於111年4月29日上午10時公告。
中　　華　　民　　國　　111 　年　　4 　　月　　29　　日
                                書記官　龍明珠